【裁判字號】    99,交聲,136
【裁判日期】    990601
【裁判案由】    違反道路交通管理處罰條例聲明異議
【裁判全文】
臺灣臺東地方法院交通事件裁定      99年度交聲字第136號
原處分機關  交通部公路總局高雄區監理所臺東監理站
異  議  人
即受處分人  甲○○
上列受處分人因違反道路交通管理處罰條例案件，對於交通部公
路總局高雄區監理所臺東監理站於民國99年5月21日所為之處分
（原處分：東監違裁字第裁81-T00000000號）聲明異議，本院裁
定如下：
    主  文
原處分撤銷。
甲○○汽車駕駛人，駕駛汽車經測試檢定酒精濃度超過規定標準
，應吊扣小型車普通駕駛執照壹年及接受道路交通安全講習。
    理  由
一、按汽車駕駛人飲用酒類或其他類似物後其吐氣所含酒精濃度
    超過每公升0.25毫克或血液中酒精濃度超過百分之0.05以上
    者，不得駕車，道路交通安全規則第114條第2款定有明文。
    另汽車駕駛人，駕駛汽車經測試檢定有酒精濃度超過規定標
    準者，處新臺幣（下同）1萬5千元以上6萬元以下罰鍰，並
    當場移置保管其車輛及吊扣其駕駛執照1年；因而肇事致人
    受傷者，並吊扣其駕駛執照2年；致人重傷或死亡者，吊銷
    其駕駛執照，並不得再考領，道路交通管理處罰條例第35條
    第1項第1款定有明文。
二、原處分意旨略以：異議人即受處分人甲○○於民國99年3月
    20日下午2時40分許，飲酒後駕駛車號N9-4386號自小客車，
    行經臺東縣卑南鄉○○路368號前，不慎與魏宏彰所駕駛之
    車號X2-050號大貨車發生擦撞，經臺東縣警察局臺東分局卑
    南分駐所員警對其進行呼氣酒精濃度測試，當場測得其呼氣
    酒精濃度達0.59mg/L，已逾規定不得駕駛車輛之濃度標準，
    乃依法掣單舉發違規，爰依道路交通管理處罰條例第35條第
    1 項第1款及違反道路交通管理事件統一裁罰基準表等規定
    ，裁處異議人罰鍰4萬9千5百元、吊扣駕駛執照12個月，並
    施以道安講習。
三、聲明異議意旨略以：異議人本次酒駕案件，經臺灣臺東地方
    法院檢察署檢察官緩起訴處分確定(99年度偵字第749號)，
    應向臺灣臺東地方法院檢察署檢察官所指定之公益團體、地
    方自治團體支付2萬元，基於一事不二罰原則，請求撤銷原
    處分。
四、經查：
(一)按94年2 月5 日公布，95年2 月5 日施行之行政罰法第1 條
    規定「違反行政法上義務而受罰鍰、沒入或其他種類行政罰
    之處罰時，適用本法。但其他法律有特別規定者，從其規定
    」，足認行政罰法係屬行政罰之基本法，而道路交通管理處
    罰條例本質上係屬行政罰，此由該條例中就交通違規行為所
    定法律效果包括罰鍰、吊銷證照裁罰等行政罰觀之甚明（參
    照行政罰法第1 條、第2 條將罰鍰、吊銷證照處分均定為行
    政罰），是違反道路交通管理處罰條例之裁罰事件，自有行
    政罰法之適用。
(二)又按行政罰法第26條規定：「一行為同時觸犯刑事法律及違
    反行政法上義務規定者，依刑事法律處罰之。但其行為應處
    以其他種類行政罰或得沒入之物而未經法院宣告沒收者，亦
    得裁處之。前項行為如經不起訴處分或為無罪、免訴、不受
    理、不付審理之裁判確定者，得依違反行政法上義務規定裁
    處之。」，此即所謂一事不二罰之原則。究其立法目的，係
    因一行為同時觸犯刑事法律及違反行政法上義務規定時，由
    於刑罰與行政罰同屬對不法行為之制裁，而刑罰之懲罰作用
    較強，故依刑事法律處罰，即足資警惕時，實無一事二罰再
    處行政罰之必要，且刑事法律處罰，由司法機關依法定程序
    為之，較符正當法律秩序，應予優先適用，職此，因同時觸
    犯刑事法律及違反行政法上義務規定之行為，行政機關得否
    科以與刑罰相類之行政罰處罰，端視該行為之刑事訴追或審
    判程序終局結果而定，在刑事訴追、審判程序尚未終局確定
    前，行政機關自不得逕予裁罰，至於沒入或其他種類行政罰
    ，因兼具維護公共秩序之作用，為達行政目的，行政機關仍
    得併予裁處，又此所稱「其他種類行政罰」，係指違反行政
    法上之義務應受「裁罰性」之「不利處分」而言，依行政罰
    法第2 條規定，應包括剝奪或消滅資格、權利之吊銷證照處
    分在內。
(三)又觸犯刑事法律之犯罪行為，除得經檢察官之起訴，並由法
    院審理後，為有罪科刑、無罪、免訴、不受理、不付審理之
    裁判外，如檢察官認該行為所涉為死刑、無期徒刑或最輕本
    刑三年以上有期徒刑以外之罪，於參酌刑法第57條所列事項
    及公共利益之維護，認以緩起訴為適當者，得定一年以上三
    年以下之緩起訴期間為緩起訴處分，並同時命被告為一定之
    金錢給付，因該金錢給付係附隨於緩起訴處分之負擔，性質
    上並非刑罰，核與前開行政罰第26條所稱一事不二「罰」之
    要件不合，受緩起訴處分之人自不得以其已履行該緩起訴處
    分所命之金錢給付為由，援引上開行政罰法第26條之規定，
    主張就同一行為免受行政罰。然因經檢察官為「緩起訴」處
    分者，於「緩起訴」之猶豫期間內，檢察官可對其持續觀察
    ，若認其顯無反省警惕之情或根本欠缺反省警惕之能力（即
    符合刑事訴訟法第253 條之3 第1 項所列三款情形）者，得
    依職權或依告訴人之聲請，將「緩起訴」處分撤銷，並依法
    追訴，法院則得依審理結果，為有罪科刑之裁判，亦即在緩
    起訴處分之猶豫期間內，刑事訴追程序仍未終局確定，此與
    不起訴處分確定後，刑事訴追程序終結，檢察官原則上不得
    就同一行為再行起訴之法律效果迥異，是以，緩起訴處分自
    不得類推不起訴處分，而適用行政罰法第26條第2 項之規定
    。從而，經檢察官為緩起訴處分之行為，如同時違反行政法
    上義務之規定，在緩起訴處分於猶豫期間期滿前，因刑事訴
    追程序尚未確定終結，行為人仍有因緩起訴遭撤銷而受刑事
    追訴處罰之可能，此時行政機關若逕行依法行政裁罰，毋寧
    將使行為人有同時遭受行政處罰及刑事處罰之可能，因此參
    酌行政罰法第26條之立法意旨，違反行政法上義務之行為，
    若同時亦經檢察官另為緩起訴處分時，行政機關應待緩起訴
    處分實質確定（即緩起訴猶豫期間經過而未經撤銷）後，因
    行為人已最終確定免於受刑事處罰時，行政機關方得為與刑
    罰相類之罰鍰處分。
(四)本件違規事實，有原舉發通知單影本一紙附卷可稽，並為異
    議人所不爭執，是本件異議人確有於前揭時、地酒後駕車，
    且吐氣酒精濃度測定值達0.59mg/L而超過規定標準之事實，
    固堪認定。惟異議人同一酒醉駕車之行為，因同時另犯刑法
    第185條之3之公共危險罪，業經臺灣臺東地方法院檢察署檢
    察官於99年4月30日以99年度偵字第749號為緩起訴處分，緩
    起訴期間為1年，並應於緩起訴處分確定後6個月內，向臺灣
    臺東地方法院檢察署檢察官所指定之公益團體、地方自治團
    體支付2萬元，有上開緩起訴處分書一份在卷可按，揆諸前
    揭說明，本件緩起訴處分既仍未期滿，尚在猶豫期間進行中
    ，原處分機關自不得於緩起訴處分確定前，即依道路交通管
    理處罰條例第35條第1項第1款規定逕予裁處罰鍰之處分。是
    本件原處分關於裁處罰鍰4萬9千5百元部分，難謂適法，應
    由本院將原處分關於罰鍰部分撤銷，由原處分機關視該行為
    之刑事訴追或審判程序終局結果確定後，再為適法之處理。
五、綜上所述，異議人確有上揭違規行為，既經臺灣臺東地方法
    院檢察署檢察官緩起訴處分確定，惟緩起訴期間尚未屆滿，
    原處分機關逕依道路交通管理處罰條例第35條第1項第1款規
    定，裁處異議人罰鍰4萬9千5百元，顯有違誤，自應由本院
    將原處分關於罰鍰部分撤銷，以期適法；而原處分機關應俟
    上開緩起訴處分是否實質確定後，再為罰鍰部分裁罰與否之
    決定。本院參酌臺灣高等法院暨所屬法院98年法律座談會刑
    事類第23號決議，自應將原處分撤銷，由本院依道路交通管
    理處罰條例第35條第1項第1款之規定，裁處異議人吊扣小型
    車普通駕駛執照12個月，並施以道安講習以資適法。
六、據上論斷，應依道路交通案件處理辦法第20條前段，裁定如
    主文。
中    華    民    國    99    年    6     月    1     日
                    交通法庭    法  官  林拔群
以上正本證明與原本無異。
如不服本裁定，應於裁定送達後5日內向本院提出抗告狀（須附
繕本）。「切勿逕送上級法院」。
                                書記官  鄭鈺瓊
中    華    民    國    99    年    6     月    2     日

司法院資訊處製作；財團法人民間司法改革基金會備份。
